ACORDAO-COMPLETO-2537520

ACÓRDÃO 1577/2022 ATA 26/2022 - PLENÁRIO

VISTOS, relatados e discutidos estes autos, originariamente constituídos para a apreciação de atos de aposentadoria de servidores do Departamento de Polícia Federal - DPF e agora em fase de análise de revisão de ofício proposta pela Secretaria de Fiscalização de Integridade de Atos e Pagamentos de Pessoal e de Benefícios Sociais - Sefip em face de decisão judicial transitada em julgado que determinou ao TCU que declare legal a aposentadoria de Marcos Vinicius da Silva, ordenando seu registro.
ACORDAM os Ministros do Tribunal de Contas da União, reunidos em sessão do Plenário, ante as razões expostas pelo Relator e com fundamento no art. 71, inciso III, da Constituição Federal, c/c os arts. 1º, inciso V, e 39, inciso II, da Lei 8.443/1992 e 157 do Regimento Interno, em:
9.1. sobrestar o presente processo até que se obtenha o resultado da medida indicada no item seguinte;
9.2. orientar à Consultoria Jurídica deste Tribunal - Conjur que, com o auxílio da AGU, adote as medidas necessárias para a desconstituição da sentença da 3ª Vara Federal da Paraíba, proferida no Processo 0809309-44.2018.4.05.8200, que ordenou ao Tribunal o julgamento pela legalidade e o registro do ato de aposentadoria de Marcos Vinicius da Silva, ex-servidor do Departamento de Polícia Federal, por vício insanável.
9.3. encaminhar os presentes autos à Conjur.

Revisão de ofício proposta pela Sefip em face de decisão judicial transitada em julgado que ordenou, ao Tribunal, o julgamento pela legalidade e o registro de ato de aposentadoria anteriormente considerado ilegal.

Departamento de Polícia Federal (DPF)

3. Interessados: Marcos Vinicius da Silva (XXX.790.497-XX), ex-escrivão

13.1. Ministros presentes: Ana Arraes (Presidente), Benjamin Zymler, Bruno Dantas, Vital do Rêgo, Jorge Oliveira (Relator) e Antonio Anastasia.
13.2. Ministros-Substitutos convocados: Augusto Sherman Cavalcanti e Marcos Bemquerer Costa.
13.3. Ministro-Substituto presente: André Luís de Carvalho.

Marcos Vinicius da Silva

Manoel Pereira Neto

Marcos Vinícius da Silva

JORGE OLIVEIRA

Trata-se de revisão de ofício do Acórdão 6795/2013-TCU-Segunda Câmara, que apreciou o ato inicial de concessão de aposentadoria a Marcos Vinicius da Silva, ex-servidor do Departamento de Polícia Federal - DPF, em face da expedição de decisão judicial transitada em julgado ordenando seu julgamento pela legalidade e registro pelo Tribunal.
2.	Transcrevo, a seguir, trecho da instrução elaborada pela Secretaria de Fiscalização de Integridade de Atos e Pagamentos de Pessoal e de Benefícios - Sefip sobre a matéria:
	" (...) 
	EXAME TÉCNICO
	3. O ato em tela foi julgado ilegal pelo Acórdão 6795/2013-TCU-Segunda Câmara, de relatoria do Ministro José Jorge (peça 25) , posicionamento ratificado, em pedido de reexame, pelo Acórdão 1429/2016-TCU-Segunda Câmara (Relator: Ministro Augusto Nardes) .	
	4. Inconformado, o ex-servidor recorreu ao judiciário, obtendo sentença - já transitada em julgado - ordenando a esta Corte o registro da concessão (peças 114 e 118) , o que ocasionou a reabertura do presente processo.
	5. Destarte, em cumprimento à decisão judicial transitada em julgado, cabe propor a revisão de ofício do Acórdão 6795/2013-TCU-Segunda Câmara, de modo que o presente ato seja considerado legal.
	6. Cabe destacar que foi submetido à apreciação desta Corte, via e-Pessoal, novo ato inicial de aposentadoria referente ao servidor (26357/2021) , com vigência em 06/10/2015, constante do TC Processo 018.671/2021-7. Nos referidos autos, o Relator entendeu que, mediante os contornos e a eficácia da sentença obtida pelo interessado, o eventual registro de seu ato original de aposentadoria, tal qual ordenado pela Justiça, retiraria a relevância do ato arrolado naquele processo, que, assim, poderia ser tomado como prejudicado (peça 124) . Dessa forma, o Ato 26357/2021 obteve proposta desta unidade no sentido de ser considerado prejudicado por perda de objeto.
	CONCLUSÃO
	7. Em razão do exposto, face à decisão judicial obtida pelo inativo, que ordenou o registro de sua concessão, cabe revisão de ofício do Acórdão 6795/2013-TCU-Segunda Câmara, de modo que o ato inicial do interessado seja considerado legal, dando cumprimento à sentença judicial transitada em julgado. 
	PROPOSTA DE ENCAMINHAMENTO
	8. De conformidade com o preceituado no art. 71, inciso III, da Constituição Federal de 1988; c/c os arts. 1º, inciso V, e 39, incisos I e II, da Lei 8.443/1992, c/c os arts. 1º, inciso VIII, 260, §§ 1º, 2º e 4º, do Regimento Interno/TCU, e tomando por base as verificações feitas pela unidade técnica, na forma prevista no art. 260, caput, do Regimento Interno/TCU, propõe-se a revisão de ofício do Acórdão 6795/2013-TCU-Segunda Câmara, de modo que o ato inicial de aposentadoria de Marcos Vinicius da Silva seja considerado legal e tenha seu registro concedido."
3.	O Ministério Público junto ao TCU, representado neste feito pela Procuradora-Geral Cristina Machado da Costa e Silva, manifestou-se de acordo com a proposta de encaminhamento da unidade técnica.
	É o relatório.

Igor Oliveira Costa (18.028/OAB-PB), Milena Duarte de Araujo (32101/OAB-PE) e outros

REVISÃO DE OFÍCIO. APOSENTADORIA. DPF. DECISÃO JUDICIAL TRANSITADA EM JULGADO ORDENANDO QUE O TRIBUNAL JULGUE O ATO LEGAL E O REGISTRE. INCOMPETÊNCIA DO JUÍZO. VÍCIO INSANÁVEL. ORIENTAÇÃO PARA QUE A CONJUR INTERPONHA, COM O AUXÍLIO DA AGU, A DEVIDA AÇÃO RESCISÓRIA.

APOSENTADORIA (APOS)

Secretaria de Fiscalização de Integridade de Atos e Pagamentos de Pessoal e de Benefícios Sociais (Sefip)

A aposentadoria de Marcos Vinicius da Silva, ex-servidor do Departamento de Polícia Federal (DPF) , foi julgada ilegal pelo Acórdão 6795/2013-TCU-Segunda Câmara, em face do cômputo de tempo de serviço ficto com base na Lei 3.313/1957 e da contagem fracionada de licença-prêmio por assiduidade.
2.	A referida decisão foi prolatada nos seguintes termos:
	" (...) 
	9.1. julgar ilegais os atos de aposentadoria em favor de (...) Marcos Vinicius da Silva e (...) , negando-lhes registro;
	9.2. dispensar a reposição das importâncias indevidamente percebidas pelos interessados, de boa-fé, a teor da Súmula-TCU 106;
	9.3. determinar ao Departamento de Polícia Federal (DPF/MJ) que:
	9.3.1 com fundamento nos arts. 71, inciso IX, da Constituição Federal e 262 do Regimento Interno desta Corte, faça cessar os pagamentos decorrentes dos atos concessórios impugnados, no prazo de 15 (quinze) dias, a contar da ciência desta deliberação, sob pena de responsabilidade solidária da autoridade administrativa omissa, nos termos do art. 262, caput, do Regimento Interno do TCU;
	9.3.2. comunique aos interessados acerca da presente deliberação do Tribunal, alertando-os de que o efeito suspensivo decorrente de eventual interposição de recurso junto ao TCU não os exime da devolução dos valores percebidos indevidamente após as respectivas notificações, em caso de não provimento;
	9.4. orientar o Departamento de Polícia Federal de que os interessados deverão retornar à atividade para implementar os requisitos necessários à aposentadoria, segundo as normas vigentes na data da nova concessão;
	9.5. determinar à Sefip que adote medidas para monitorar o cumprimento da determinação relativa à cessação de pagamentos decorrentes das concessões consideradas ilegais, representando ao Tribunal em caso de não atendimento;
	9.6. enviar cópia deste acórdão, bem como do relatório e voto que o fundamentam, à unidade jurisdicionada."
3.	Para uma melhor compreensão dos motivos que levaram esta Corte de Contas a rejeitar o tempo ficto prestado sob a Lei 3.131/1957, vale a pena reproduzir trecho da instrução elaborada pela unidade técnica para embasar o julgamento original deste feito: 
	"Contagem de tempo ficto das Leis 3.313/1957 e 4.878/1965
	16. A Jurisprudência do TCU é pacífica no que se refere à impossibilidade da contagem de tempo ficto de serviço prestado sob a vigência das Leis 3.313/1957 e 4.878/1965 para a aposentadoria dos servidores da Carreira Policial Federal (adicional de 20% sobre o tempo de serviço prestado sob a égide da Lei 3.313/1957) . 
	17. No intuito de clarificar a polêmica previdenciária que envolve os servidores da referida Carreira, entendo oportuno citar evolução legislativa acerca do tema. Em 14/11/1957, foi editada a Lei 3.313/1957, a qual assim dispunha em seu art. 1º:
	"Art. 1º Os servidores do Departamento Federal de Segurança que exerçam atividade estritamente policial, terão direito a:
	I - omissis
	II - aposentadoria com vencimentos integrais, ao completarem 25 (vinte e cinco) anos de serviço;"
	18. Em 03/12/1965, foi editada a Lei 4.878/1965, que dispôs, in verbis:
	"Art. 37. O funcionário policial será aposentado compulsoriamente aos 65 (sessenta e cinco) anos de idade, qualquer que seja a natureza dos serviços prestados."
	19. Por fim, em 20/12/1985, foi editada a Lei Complementar 51/1985, a qual se manifestou nos seguintes termos: 
	'Art. 1º - 0 funcionário policial será aposentado:
	I - voluntariamente, com proveitos integrais, aos 30 (trinta) anos de serviço, desde que conte, pelo menos 20 (vinte) anos de exercício em cargo de natureza estritamente policial;
	II - compulsoriamente, com proventos proporcionais ao tempo de serviço, aos 65 anos (sessenta e cinco) anos de idade, qualquer que seja a natureza dos serviços prestados.
	Art. 2º Subsiste a eficácia dos atos de aposentadoria expedidos com base nas Leis 3.313, de 14 de novembro de 1957, e 4.878, de 3 de dezembro de 1965, após a promulgação da Emenda Constitucional 1, de 17 de outubro de 1969. 
	Art. 3º Esta Lei Complementar entra em vigor na data de sua publicação.
	Art. 4º - Revogam-se as disposições em contrário.'
	20. A partir dessas três leis, verifica-se que, desde 1957 (com a Lei 3.313/1957) exigia-se o cumprimento de 25 anos de serviço para que o policial pudesse ser beneficiado com aposentadoria especial. A Lei 4.878/1965 não alterou esse quadro, eis que essa lei alterou apenas a idade de aposentadoria compulsória, sem nada falar acerca da aposentadoria especial por tempo de serviço. Significa dizer que as novas regras da Lei 4.878/1965 não entraram em contradição com a Lei 3.313/1957 (no que diz respeito ao tempo de serviço para aposentadoria especial) e, por isso, não as revogaram.
	21. Por fim, com a edição da LC 51/1985, o prazo para concessão de aposentadoria especial foi alterado de 25 anos de serviço para 30 anos de serviço, sendo que, desses, 20 tinham que ser prestados em atividade de natureza efetivamente policial. Neste caso, resta claro que a Lei 3.313/1957 foi tacitamente revogada pela LC 51/1985 nesse ponto.
	22. Apesar de ter aumentado o tempo de serviço exigido para a aposentadoria especial (de 25 para 30 anos) , a LC 51/1985 não trouxe nenhuma regra de transição que pudesse ser aplicada àqueles policiais que já estivessem na carreira antes do advento da nova lei, mas que ainda não houvessem cumprido os 25 anos previstos na lei revogada.
	23. Entretanto, o Departamento de Polícia Federal passou a computar, no tempo de serviço para fins de aposentadoria, um acréscimo de 20% sobre o tempo total de serviço desde o ingresso do servidor no órgão até a data da revogação da Lei 3.313/1957, como forma de compensação do aumento do tempo mínimo de aposentadoria.
	24. Contudo, é forçoso reconhecer que a contagem de tempo ficto da Lei 3.313/1957 não encontra autorização legislativa ou constitucional que lhe empreste arrimo, conforme o entendimento sedimentado neste Tribunal, nos termos insculpidos nos Acórdão 2936/2007-TCU-Primeira Câmara e 4.262/2009 - 2ª Câmara, confirmados pelo já mencionado e recentíssimo Acórdão 2835/2010-TCU-Plenário, que deu por ilegais alguns atos de aposentadoria em razão exclusivamente da contagem ponderada de tempo de serviço sem previsão legal, referindo-se à Lei 3.313/1957."
4.	Adicionalmente, recupero, nas instruções anteriores da Sefip, as razões que conduzem à rejeição da contagem fracionada de licenças-prêmios não gozadas:
	"4. Em tempo, conforme já se disse, cumpre ressaltar que em alguns atos deste processo consta a inclusão de outro período utilizado na contagem de tempo para aposentadoria de alguns dos interessados, denominado "FRAÇÃO LPA". O referido tempo teria sido averbado supostamente com amparo no Mandado de Segurança 2000.34.00.000582-2, da 5ª Vara Federal da Seção Judiciária do Distrito Federal (peça 17, pp. 11/15) .
	5. Vale mencionar que o mencionado writ foi impetrado pela Federação Nacional dos Policiais Federais (Fenapef) , contra ato do Diretor-Geral do Departamento de Polícia Federal, com o objetivo de garantir a seus filiados a contagem em dobro dos períodos de licença prêmio e frações, para efeito de aposentadoria, adquiridos antes da Emenda Constitucional 20/1998.
	6. Na primeira instância, os ex-servidores tiveram a segurança concedida, conforme consta na página 15 da peça 17. Contudo, conforme se vê, na parte dispositiva da decisão, cujas razões de decidir tiveram embasamento substancial do parecer do representante do Ministério Público Federal no feito, a garantia do mandamus se deu apenas em relação aos servidores que possuíam direito adquirido à referida contagem. Senão vejamos a transcrição da parte final do referido parecer acolhido pelo magistrado:
	' (...) Diante do acima exposto, presente o direito líquido e certo, o Ministério Público Federal opina pela concessão da segurança, para que seja assegurado o direito a contagem em dobro do tempo de licença prêmio não utilizada, para os servidores que na data de publicação da EC 20/1998 já haviam adquirido o direito à aposentadoria.'
	7. A decisão da primeira instância, após submetida ao reexame necessário, foi confirmada em sede de apelação, no âmbito do Tribunal Regional Federal da 1ª Região (Apelação em Mandado de Segurança 2000.34.00.000582-2/DF - página 1 da peça 17) . 
	8. A despeito de tal fato, é importante novamente frisar que o referido mandamus não faz menção à concessão de licença prêmio decorrente de períodos aquisitivos menores que 5 anos, prazo exigido pelo art. 87 da Lei 8.112/1990, em sua redação original, in verbis:
	"Art. 87. Após cada quinquênio ininterrupto de exercício, o servidor fará jus a 3 (três) meses de licença, a título de prêmio por assiduidade, com a remuneração do cargo efetivo."
	9. O que se garantiu pelo Poder Judiciário foi o [direito] à contagem das licenças não gozadas e já adquiridas, ou seja, garantiu-se àqueles que já tinham completado o interstício exigido para a aquisição da licença, o direito de poder utilizá-la em suas respectivas aposentadorias. Não se garantiu, contudo, a contagem proporcional de licença àqueles que não completaram o interstício mínimo apontado na lei, pois estes tinham, à época, mera expectativa de direito. Senão vejamos a ementa do já citado acórdão do TRF da 1ª Região proferido em sede de apelação:
	'ENTIDADE SINDICAL. SUBSTITUTO PROCESSUAL. LEGITIMIDADE ATIVA. DESNECESSIDADE DE AUTORIZAÇÃO EXPRESSA DOS FILIADOS. SERVIDOR PÚBLICO. LICENÇA PRÊMIO. CONTAGEM DE TEMPO DE SERVIÇO PARA EFEITOS DE APOSENTADORIA. EMENDA CONSTITUCIONAL 20 DE 1998. DIREITO ADQUIRIDO RECONHECIDO.
	1. A entidade sindical tem legitimidade ativa extraordinária para atuar como substituto processual na defesa dos interesses dos seus filiados (art. 8º, inciso III, da CF/88; art. 3º da Lei 8.073, de 30/07/1990; arts. 3º e 240, alínea "a", da Lei 8.112/1990) , não lhe sendo exigível a autorização expressa prevista no art. 5º, inciso XXI, da CF/88, que trata apenas de hipótese de representação. Precedentes deste Tribunal.
	2. Os servidores públicos que adquiriram o direito à conversão da licença-prêmio em tempo de serviço para efeitos da aposentadoria, antes da Emenda Constitucional 20 de 1998, possuem direito adquirido à referida contagem. Precedentes. 
	3. Apelação e remessa oficial improvidas.' (grifei) 
	10. Na ementa do decisum de segunda instância, resta claro que a segurança foi deferida àqueles que, antes da entrada em vigor da EC 20/1998, já haviam completado o interstício mínimo previsto em lei e, portanto, já possuíam o direito de usufruir um período de licença cheio, ou contá-lo em dobro para fins de aposentadoria. Por outro lado, aos que antes da EC 20/1998 não haviam completado o período de 5 anos, como não tinham direito à referida licença, não restaram amparados pela decisão judicial proferida no MS 2000.34.00.000582-2.
	11. Em razão de tais fatos, os períodos averbados referentes à "fração de licença prêmio" não encontram amparo legal e nem judicial para fins de inativação, razão pela qual contaminam as concessões que os contenham, devendo, de igual modo à contagem ficta de tempo de serviço prestado sob a égide da Lei 3.313/1957, serem expurgados do cálculo de tempo para a aposentadoria."
5. 	Inconformado com a decisão do Tribunal que julgou ilegal sua aposentadoria, Marcos Vinicius da Silva interpôs pedido de reexame, que foi apreciado pelo Acórdão 1429/2016-TCU-Segunda Câmara. Esta decisão reconheceu que, mesmo o TCU não admitindo o cômputo de tempo ficto durante a vigência da Lei 3.313/1957, a Ação Declaratória 2002.82.00.002598-2, transitada em julgado em 29/05/2009 (peça 38) , havia assegurado essa vantagem ao ex-servidor. Assim, foi dado provimento parcial ao apelo, garantindo o direito ao ex-servidor de permanecer aposentado, não necessitando retornar ao serviço para cumprir o tempo faltante.
6.	Nesse sentido, extraio o seguinte excerto do voto da referida decisão:
	"14. Como demonstrado no relatório que precede este voto, computando-se o tempo impugnado de forma ponderada, resulta que o recorrente Marcos Vinícius da Silva, mesmo excluindo-se o tempo de fração de LPA, conta com mais de 30 anos de tempo de serviço, o que seria suficiente para a sua aposentação. (...)   
	15. Reforçando o já ressaltado pela unidade técnica e endossado pelo Ministério Público, o TCU tem competência para apreciar, para fins de registro, a legalidade de todos os atos de aposentadoria, que, por serem complexos, somente assim se aperfeiçoam, nos termos do art. 71, inciso III, da CF/88. Assim, mesmo tendo o judiciário garantido a contagem ponderada do tempo de serviço sob a égide da Lei 3.313/1957, isso não retira do TCU a competência para examinar a legalidade do benefício e de negar registro ao ato que considerar ilegal, mantendo, por força da mencionada decisão judicial transitada em julgado, o pagamento do benefício. 
	16. No tocante ao cômputo da fração de licença prêmio não gozada, os interessados argumentam ter havido desobediência à sentença judicial transitada em julgado no âmbito do Mandado de Segurança 2000.34.00.000582-2, tramitado na 5ª Vara Federal da Seção Judiciária do Distrito Federal, impetrado pela Federação Nacional dos Policiais Federais (Fenapef) contra ato do Diretor-Geral do Departamento de Polícia Federal, com o objetivo de garantir a seus filiados a contagem em dobro dos períodos de licença prêmio e frações, para efeito de aposentadoria, adquiridos antes da Emenda Constitucional 20/1998.
	17. Como colocado pela Serur, 'restou claro que a segurança foi deferida àqueles que, antes da entrada em vigor da EC 20/1998, já haviam completado o interstício mínimo previsto em lei, e, portanto, já possuíam o direito de usufruir um período de licença cheio, ou contá-lo em dobro para fins de aposentadoria. Por outro lado, aos que antes da EC 20/1998 não haviam completado o período de 5 anos, como não tinham direito à referida licença, não restaram amparados pela decisão judicial proferida no MS 2000.34.00.000582-2.'
	18. Não tendo reparos quanto à análise retro, entendo que o período referente à 'fração de licença prêmio" não encontra amparo legal ou judicial.' (grifei) 
7.	Mesmo após ter seu direito de se aposentar reconhecido por esta Corte de Contas, Marcos Vinicius da Silva entrou com a Ação 0809309-44.2018.4.05.8200 junto à 3ª Vara Federal da Paraíba, solicitando, entre outras coisas, a anulação do Acórdão 6795/2013-TCU-Segunda Câmara, o desfazimento de todos os atos administrativos dele emanados e a determinação para que o TCU registre a legalidade do ato de aposentadoria do autor.
8.	A sentença foi favorável ao autor, sendo exarada nos seguintes termos:
	"Diante de tudo o que foi exposto, JULGO PROCEDENTE o pedido, resolvendo o mérito da lide, nos moldes do art. 487, inciso I, do CPC, para declarar a legalidade do ato de aposentadoria do autor, com todos os efeitos decorrentes, bem como determinar o registro, pelo Tribunal de Contas da União, do ato que concedeu aposentadoria ao autor no ano de 2003, objeto do Processo Administrativo 08375.017935/2003-30." (grifos acrescidos) 
9.	Submetida à remessa necessária, a decisão de primeira instância foi confirmada pelo Tribunal Regional Federal da 5ª Região em 5/11/2020, tendo transitado em julgado em 25/01/2021.
10.	Em face desse cenário, tanto a Sefip quanto o MPTCU pronunciaram-se favoravelmente à revisão de ofício do Acórdão 6795/2013-TCU-Segunda Câmara, de modo que o ato inicial de aposentadoria de Marcos Vinicius da Silva seja considerado legal e tenha seu registro concedido.
11.	Infelizmente, não posso concordar com esses pareceres.
12.	Observo que a decisão judicial, inobstante sua revisão pela segunda instância, não versa, em sua parte dispositiva, sobre o direito do ex-servidor de permanecer aposentado, mesmo porque esta questão já foi admitida pelo TCU, mas simplesmente determina que este Tribunal julgue legal o ato de aposentadoria e o registre, provavelmente por não distinguir as duas situações. O juízo sobre a legalidade dos atos de pessoal é feito por esta Corte de Contas com base na comparação do contexto fático com a legislação aplicável e se desenvolve num plano meramente lógico-jurídico. Já as consequências do julgamento do TCU estão sujeitas à integração com outras decisões, emanadas pelo Poder Judiciário, podendo ter seus efeitos modulados de forma que se harmonizem. Essa separação possibilita que, como no caso ora examinado, a aposentadoria seja julgada ilegal, mas se assegure o direito do servidor de permanecer aposentado.
13.	Importante observar, contudo, que a competência do Tribunal de Contas da União para julgar os atos de aposentadoria é privativa e tem assento constitucional, por força do art. 71, inciso III, da Constituição de 1988, a seguir reproduzido:
	"Art. 71. O controle externo, a cargo do Congresso Nacional, será exercido com o auxílio do Tribunal de Contas da União, ao qual compete:
	(...) 
	III - apreciar, para fins de registro, a legalidade dos atos de admissão de pessoal, a qualquer título, na administração direta e indireta, incluídas as fundações instituídas e mantidas pelo Poder Público, excetuadas as nomeações para cargo de provimento em comissão, bem como a das concessões de aposentadorias, reformas e pensões, ressalvadas as melhorias posteriores que não alterem o fundamento legal do ato concessório;" (grifei) 
14.	Nesse mesmo sentido, o seguinte precedente, extraído de nossa jurisprudência:
	"O TCU pode considerar ilegal ato de admissão, em posição contrária ao decidido pelo Poder Judiciário, sem, contudo, expedir qualquer determinação quando o ato se encontrar protegido por decisão judicial transitada em julgado, tendo em vista a competência constitucional privativa do Tribunal para apreciar a legalidade dos atos de admissão (art. 71, inciso III, da Constituição Federal) ." (grifei) 
	Acórdão 1001/2022-TCU-Primeira Câmara | Relator: Ministro Vital do Rêgo
15.	Não pode, assim, o Poder Judiciário substituir a apreciação do TCU ou determinar a alteração de seu juízo, por fugir-lhe competência para tanto.
16.	Observo, por pertinente, que, apesar de o ato de aposentadoria original ter iniciado sua vigência em 30/09/2003, foi remetido ao TCU para análise e julgamento apenas em 18/05/2011 (peça 11) . A apreciação original (Acórdão 6795/2013-TCU-Segunda Câmara) ocorreu em 19/11/2013, portanto dentro do prazo de cinco anos, adotado pelo STF no RE 636.553, para sua apreciação, o que afasta qualquer vício em seu processamento por esta Corte de Contas.
17.	Não resta, portanto, outra alternativa além de orientar a Consultoria Jurídica deste Tribunal a que adote as medidas cabíveis para a desconstituição da sentença proferida no âmbito da Ação 0809309-44.2018.4.05.8200 junto à 3ª Vara Federal da Paraíba por absoluta incompetência do órgão julgador, interpondo a devida ação rescisória.
18.	Quanto ao julgamento do ato de aposentadoria do ex-servidor, deve ser mantida a posição anteriormente adotada por esta Corte de Contas, sobrestando-se este processo até que se sobrevenha o resultado da ação rescisória. Observo que essa solução não implica descumprimento da decisão judicial, uma vez que a tese aqui levantada, sobre a incompetência do órgão julgador, é condição prejudicial, que deve ser previamente elucidada, para que se possa atender ao comando expedido. Assinalo, igualmente, que esse encaminhamento não implica nenhum prejuízo aos direitos do interessado, uma vez que a última decisão proferida pelo TCU, como já mencionado, reconheceu seu direito à aposentação.
	Ante o exposto, divirjo, pelos motivos acima expostos, das propostas de encaminhamento formuladas pela unidade técnica e pelo Ministério Público e voto por que o Tribunal adote a minuta de acórdão que ora submeto à deliberação do Plenário.
TCU, Sala das Sessões, em 6 de julho de 2022.
JORGE OLIVEIRA 
Relator